ACORDAO-COMPLETO-2414958

ACÓRDÃO 7308/2020 ATA 22/2020 - PRIMEIRA CÂMARA

VISTOS, relatados e discutidos estes autos de tomada de contas especial instaurada pelo Fundo Nacional de Saúde (FNS/MS) , em razão de irregularidades constatadas em fiscalização envolvendo a utilização dos recursos do Sistema Único de Saúde (SUS) repassados ao município de Paraíso do Tocantins/TO, na modalidade fundo a fundo, no período de 2014.
ACORDAM os ministros do Tribunal de Contas da União, reunidos em sessão da 1ª Câmara, ante as razões expostas pelo relator, em:
9.1. rejeitar as alegações de defesa apresentadas pelo Sr. Rui Araújo de Azevedo;
9.2. julgar irregulares, com fundamento nos arts. 1º, I, 16, III, "a" e "c", da Lei 8.443/1992, as contas do Sr. Rui Araújo de Azevedo e condená-lo ao pagamento das quantias a seguir especificadas, com a fixação do prazo de 15 (quinze) dias, a contar da notificação, para que comprove, perante o Tribunal (art. 214, III, "a", do RI/TCU) , o recolhimento das dívidas aos cofres do Fundo Nacional de Saúde, atualizadas monetariamente e acrescidas dos juros de mora, calculados a partir das datas discriminadas até a data do recolhimento, na forma prevista na legislação em vigor:
	VALOR ORIGINAL (R$) 
	DATA DA OCORRÊNCIA

	28.104,20
	31/10/2014

	28.181,25
	28/11/2014

	28.181,25
	31/12/2014

9.3. aplicar ao Sr. Rui Araújo de Azevedo a multa prevista no art. 57 da Lei 8.443/1992, no valor de R$ 20.000,00 (vinte mil reais) , fixando o prazo de 15 (quinze) dias, a contar da notificação, para que comprove, perante o Tribunal (art. 214, III, "a", do RI/TCU) , o recolhimento da dívida aos cofres do Tesouro Nacional, atualizada monetariamente desde a data do presente acórdão até a do efetivo recolhimento, se for paga após o vencimento, na forma da legislação em vigor;
9.4. autorizar, desde logo, nos termos do art. 28, II, da Lei 8.443/1992, a cobrança judicial das dívidas, caso não atendidas as notificações;
9.5. em cumprimento ao disposto no § 3º do art. 16 da Lei 8.443/1992, remeter cópia desta deliberação à Procuradoria da República no Estado do Tocantins, para a adoção das medidas que entender cabíveis.

Tomada de contas especial em razão de irregularidades constatadas em fiscalização envolvendo a utilização dos recursos do Sistema Único de Saúde (SUS) repassados na modalidade fundo a fundo, no período de 2014.

Primeira Câmara

Município de Paraíso do Tocantins/TO.

3. Responsável/Interessado:
3.1. Responsável: Rui Araújo de Azevedo (XXX.606.101-XX).
3.2. Interessado: Fundo Nacional de Saúde (FNS).

13.1. Ministros presentes: Walton Alencar Rodrigues (Presidente), Benjamin Zymler e Bruno Dantas.
13.2. Ministro-Substituto convocado: Augusto Sherman Cavalcanti.
13.3. Ministro-Substituto presente: Weder de Oliveira (Relator).

WEDER DE OLIVEIRA

Trata-se de tomada de contas especial instaurada pelo Fundo Nacional de Saúde (FNS) em desfavor do Sr. Rui Araújo de Azevedo, ex-secretário municipal de Saúde do município de Paraíso do Tocantins/TO, em razão da não comprovação da boa e regular aplicação dos recursos repassados pelo FNS ao Fundo Municipal de Saúde do referido município no exercício de 2014.
2. A Secretaria de Controle Externo de Tomada de Contas Especial (Secex-TCE) elaborou instrução dos autos, a qual reproduzo abaixo, com os ajustes de forma pertinentes[footnoteRef:2]: [2:  Peça 46-48.] 
" (...) 
HISTÓRICO
2.  Em 23/4/2018, com fundamento na IN/TCU 71/2012, alterada pela IN/TCU 76/2016 e DN/TCU 155/2016, o dirigente da instituição Fundo Nacional de Saúde - MS autorizou a instauração da tomada de contas especial (peça 7) . O processo foi registrado no sistema e-TCE com o número 352/2018.
3.  Os recursos repassados pelo Fundo Nacional de Saúde - MS a Fundo Municipal de Saúde de Paraíso do Tocantins, no período de 1/7/2014 a 31/12/2014, na modalidade fundo a fundo, foram auditados pelo Denasus conforme consignado no relatório (peça 14) . 
4.  O fundamento para a instauração da tomada de contas especial, conforme consignado na matriz de responsabilização elaborada pelo tomador de contas, foi a constatação da seguinte irregularidade: 
Ausência de documentação comprobatória das despesas.
5.  O responsável arrolado na fase interna foi devidamente comunicado e, diante da ausência de justificativas suficientes para elidir a irregularidade e da não devolução dos recursos, instaurou-se a tomada de contas especial.
6.  No relatório (peça 18) , o tomador de contas concluiu que o prejuízo importaria no valor original de R$ 84.466,70, imputando-se a responsabilidade a Rui Araújo de Azevedo, Secretário Municipal de Saúde, no período de 1/1/2013 até o momento, na condição de gestor dos recursos. 
7.  Em 30/5/2019, a Controladoria-Geral da União emitiu o relatório de auditoria (peça 19) , em concordância com o relatório do tomador de contas. O certificado de auditoria e o parecer do dirigente do órgão de controle interno concluíram pela irregularidade das presentes contas (peças 20 e 21) .
8.  Em 26/7/2019, o ministro responsável pela área atestou haver tomado conhecimento das conclusões contidas no relatório e certificado de auditoria, bem como do parecer conclusivo do dirigente do órgão de controle interno, manifestando-se pela irregularidade das contas, e determinou o encaminhamento do processo ao Tribunal de Contas da União (peça 22) .
9.  À peça 25 dos autos, foram efetuadas as análises acerca dos fatos que ensejaram a instauração da presente TCE, tendo sido proposta a citação do responsável. O diretor e secretário da Secex-TCE, respectivamente, corroboraram a proposta do auditor instrutor (peças 26 e 27) . Desse modo, foi efetuada a citação do responsável, consoante se observa dos documentos assentes às peças (peças 29 e 35) .
10.  Por meio de procurador legalmente constituído, o responsável apresentou as suas alegações de defesa e demais elementos que entendeu pertinentes e necessários à satisfação da defesa requerida (peças 36 a 44) .
ANÁLISE DOS PRESSUPOSTOS DE PROCEDIBILIDADE DA IN/TCU 71/2012
Apreciação do Prejuízo ao Contraditório e Ampla Defesa
11.  Verifica-se que não houve o transcurso de mais de dez anos desde o fato gerador sem que tenha havido a notificação do responsável pela autoridade administrativa federal competente (art. 6º, II, c/c art. 19 da IN/TCU 71/2012, modificada pela IN/TCU 76/2016) , uma vez que o fato gerador da irregularidade sancionada ocorreu em 31/12/2014, e o responsável foi notificado sobre a irregularidade pela autoridade administrativa competente conforme abaixo:
11.1.  Rui Araújo de Azevedo, excepcionalmente, não houve notificação.
Valor de Constituição da TCE
12.  Verifica-se, ainda, que o valor atualizado do débito apurado (sem juros) em 1/1/2017 é de R$ 100.616,22, portanto superior ao limite mínimo de R$ 100.000,00, na forma estabelecida conforme os arts. 6º, I, e 19 da IN/TCU 71/2012, modificada pela IN/TCU 76/2016. 
OUTROS DÉBITOS NOS SISTEMAS DO TCU COM OS MESMOS RESPONSÁVEIS
13.  Informa-se que não foi encontrado débito imputável ao responsável em outros processos em tramitação no Tribunal.
14.  A tomada de contas especial está, assim, devidamente constituída e em condição de ser instruída.
EXAME TÉCNICO
Da citação do responsável e alegações de defesa apresentadas pelo responsável:
Ofício de citação 14239/2019-TCU/Seproc, de 6/12/2019 (peça 29) :
Alegações de defesa apresentadas pelo Sr. Rui Araújo de Azevedo (CPF: XXX.606.101-XX) (peça 36) :
15.  A defesa iniciou as suas alegações de defesa fazendo menção acerca do que dispõe o artigo 197 do RI/TCU, ou seja, dos fatos ensejadores da instauração da tomada de contas ou tomada de contas especial, citando o artigo do RI/TCU:
'Art. 197. Diante da omissão no dever de prestar contas, da não-comprovação da aplicação dos recursos repassados pela União na forma prevista no inciso VIII do art. 5º, da ocorrência de desfalque ou desvio de dinheiros, bens ou valores públicos, ou, ainda, da prática de qualquer ato ilegal, ilegítimo ou antieconômico de que resulte dano ao erário, a autoridade administrativa competente, sob pena de responsabilidade solidária, deverá imediatamente adotar providências com vistas à instauração de tomada de contas especial para apuração dos fatos, identificação dos responsáveis e quantificação do dano.'
16.  Posteriormente o defendente alegou que os documentos que instruem a defesa seriam provas cabais e suficientes para demonstrarem a boa-fé do requerente, bem como, a aplicação e destinação dos recursos recebidos, única e exclusivamente em seu objeto destinado, na forma legal preceituada e em conformidade com os ditames legais, não tendo o autor incorrido em qualquer das hipóteses elencadas no relatório de auditoria, ou ainda, desvio de finalidade, de dinheiro ou aplicação irregular do dinheiro público que justifiquem a aplicação da sanção de devolução dos recursos, ou que mereça ser sancionada com o rigor ali descrito, a qual resta impugnada in totum, quando ao seu objeto e valor, nos moldes acima já expostos.
17.  Alegou, ainda, que nos dispositivos transcritos se referem a existência de ato que resulte em dano ao erário e, com toda segurança, se apura que o processo de tomada de contas especial é a última ratio para se quantificar o dano ao erário bem como identificar seus responsáveis. Logo, a exigência de que exista elementos mínimos de ocorrência de dano é mais necessária para a utilização da TCE, pois em casos diversos, a realidade das despesas públicas pode ser aferida por meios processuais menos custosos, pois como se sabe os órgãos de controle externo elaboram valores de alçada para a instauração ou não dessa modalidade processual, fato que enrobustece seu caráter excepcional.
18.  Mencionou também a defesa que a TCE é um procedimento que segue rito próprio, disciplinado, no âmbito federal, e constitui medida de exceção, somente devendo ser instaurado após esgotadas todas as medidas administrativas internas que visem ao ressarcimento do prejuízo.
19.  A defesa alegou que a auditoria do Denasus, quando da verificação dos documentos inerentes aos meses auditados de julho a dezembro de 2014, que a Secretaria Municipal de Saúde, deixou de entregar os documentos comprobatórios de despesas, relativos os meses de outubro a dezembro de 2014 e, por essa, opinou pela devolução dos recursos relativos aos meses em questão, mas que no entanto o próprio relatório de auditoria teria reconhecido que recebeu cópias integrais dos processos 433/2014, 238/2014, 441/2013, 509/2014, 198/2014, 440/2014, 564/2014, 684/2014, 823/2014, 096/2014, 097/2014, 098/2014, 421/2014, 459/2014, 576/2014, 611/2014, 612/2014, 613/2014, 614/2014 e 620/2014, como se pode observar do texto do relatório complementar da auditoria 15137.
20.  O defendente alegou que, como exemplo, acerca de um empenho da despesa realizada no ano de 2014, que seria possível verificar do que trata do processo 96/2014, disponibilizado pela Secretaria Municipal de Saúde à equipe de auditoria, reconhecida pela própria equipe (documentos anexo à defesa) , de que a nota de liquidação, a ordem bancária e o respectivo pagamento referem-se ao mês de novembro de 2014, incluídos dentro do mesmo processo, ou seja, o processo 96/2014, teria sido disponibilizado e reconhecido pela equipe de auditoria. 
21.  A defesa alegou que a publicação recente da Lei 13.655/2018, que alterou a Lei de Introdução às Normas do Direito Brasileiro, implicou consequências diretas na forma de atuar de magistrados, ministros, desembargadores e conselheiros. É que, por exemplo, a simples motivação legal para aplicação de sanções, sem considerar as circunstâncias fáticas que motivam uma conduta, não mais atende à fundamentação como comando constitucional previsto no artigo 93, IX e X, da Constituição.
22.  O defendente mencionou o Acórdão 1628/2018-TCU-Plenário do Tribunal de Contas da União, em que o relator, ministro Benjamin Zymler utilizou o conceito de 'erro grosseiro' previsto no artigo 28 da Lei 13.655/2018 para deixar de sancionar um servidor municipal, levando em consideração, dentre outros, a situação fática que permeava a prática da conduta supostamente irregular. No caso, o Tribunal de Contas da União tinha por objetivo avaliar a legalidade da gestão dos recursos financeiros do Sistema Único de Saúde (SUS) , utilizados pelo município de Balneário Camboriú à terceirização das ações de saúde, cujos indícios de irregularidade concentravam-se nas condutas de servidores municipais que conduziam essas terceirizações, em grande parte por dispensa de licitação, já que as empresas contratadas tinham como sócios servidores da municipalidade. 
23.  A defesa menciona que nos autos em testilha, considerando que no período auditado (julho a dezembro de 2014) , não houve precisão em quantificar o suposto dano ao erário, mas tão somente, argumentou-se a ausência de comprovação de despesa e determinou-se o recolhimento do valor total das receitas respectivamente aos meses de outubro, novembro e dezembro de 2014.
24.  O defendente alegou que a Secretaria Municipal de Saúde, imbuída sob o manto da boa-fé, disponibilizou todos os processos comprobatórios de despesas, que entendia serem os necessários, sem que houvesse qualquer determinação contrária do defendente da não entrega. Alegou, ainda, ser comum ocorrerem equívocos, para no momento da auditoria, deixar de disponibilizar algum processo, sem qualquer ação de má-fé. Além do mais, restará comprovado que, diante dos processos apresentados, os doutos auditores, deixaram de identificar os referidos comprovantes nos respectivos processos e que, entendemos que o fizeram, por mera falha de análise, sem a pecha de má-fé, também. 
25.  A defesa mencionou que, conquanto se vislumbre a falha do então gestor do Fundo Municipal de Saúde à disponibilização de toda documentação despesas, importa salientar que não restou comprovada na respectiva auditoria qualquer malversação da verba em análise. Aliás, impende repisar que não existe nos autos a mais mínima evidência de má-fé por parte do ex-gestor, de desvio de verba, de enriquecimento ilícito de sua parte ou de terceiros através deles, revelando-se descabido o ressarcimento ao erário, sendo também descabida qualquer outra espécie de sanção quando inexistente, como na espécie, um mínimo de má-fé. 
26.  Alegou, ainda, que os atos administrativos que não ostentam indícios de desonestidade ou má-fé, que constituem irregularidades sanáveis, não podem ser tidos como atos que venham a gerar a devolução da receita transferida. Inexistindo comprovação de que o réu tenha agido com dolo ou má-fé, enriquecido de forma ilícita ou de que o ato impugnado tenha causado prejuízo ao erário, resta tão somente a este Sodalício julgar esta TCE como regulares.
27.  Assim, a defesa destacou que se verificaria o excesso no relatório de auditoria, quando os técnicos de auditagem fazem suas anotações, sem comprovação material, merecendo-se assim, ponderações que o caso requer com relação à disponibilização da documentação da despesa à época solicitada.
28.  A defesa relacionou os estágios da despesa (empenho, liquidação e pagamento) e mencionou que, por ocasião da liquidação que se registra na contabilidade do ente público a ocorrência do fato gerador (realização) da despesa, ou seja, é no momento da liquidação que se deve fazer a apropriação da despesa segundo o regime contábil da competência (LRF, art. 50, II) .
29.  Para finalizar as suas alegações de defesa, o defendente alegou que nenhum ato atentatório aos princípios constitucionais, administrativos ou legais foi infringido pelo gestor público quando da administração dos bens e patrimônio público do Fundo Municipal de Saúde de Paraíso do Tocantins, bem como agiu por qualquer de suas condutas, quer ativa ou passiva, por ação ou omissão, ou por qualquer forma que tenha, hipoteticamente falando, a causar dano ao poder público, ou ainda, com dolo ou má-fé, ou em prejuízo a coletividade.
Análise:
30.  As alegações de defesa centram-se na suposta inadequação da instauração da presente TCE, tendo o defendente mencionado que não teriam sido esgotadas todas as vias administrativas antes da instauração da mesma. Faz parte da jurisprudência do TCU que, antes da instauração de tomada de contas especial por parte do Fundo Nacional de Saúde, deve ser esgotada a via administrativa de controle interno do Ministério da Saúde, independentemente da origem do débito. 
31.  Destarte, esgotada a via administrativa, o órgão de controle interno deve enviar a documentação necessária ao Fundo Nacional de Saúde para que instaure tomada de contas especial, não cabendo esperar que o gestor do ente beneficiário dos recursos repassados adote tal providência. As alegações do defendente não merecem prosperar, uma vez que constam nos autos a informação de que foi dada oportunidade de defesa ao agente responsabilizado na fase interna, em obediência aos princípios constitucionais que asseguram o direito ao contraditório e à ampla defesa (art. 5º, LV, da Constituição Federal) , conforme detalhado no item 'Análise dos Pressupostos de Procedibilidade da IN/TCU 71/2012', subitem 'Prejuízo ao Contraditório e Ampla Defesa' (peça 18, p. 3) , fato este que vai de encontro às alegações apresentadas, verbis: 
'De acordo com as informações constantes no Item VII do relatório de auditoria 15137 (fls. 22 - 2694927) : 'Visando assegurar o contraditório, conforme determina o inciso LV do artigo 5º da Constituição da República de 1988, o artigo 10 do Decreto 1.651, de 28/09/1995 bem como artigo 5º da Portaria GM/MS 743, de 18/04/2012, publicada no Diário Oficial da União de 19/04/2012, notificou-se à Secretaria Municipal de Saúde de Paraíso do Tocantins/TO, por meio do ofício 056/2015 - Seaud/TO/Denasus/MS, de 30/04/2015, para apresentar justificativas formais relativas às não conformidades apontadas neste relatório, concedendo o prazo de 15 dias a contar do recebimento do referido expediente. Porém, a Secretária Municipal de Saúde de Paraíso do Tocantins/TO não apresentou justificativas para as inconformidades constatadas.'
32.  Desse modo, não cabe à defesa alegar que não foram seguidos os ritos necessários à instauração da TCE, uma vez que foi oportunizada ao responsável o direito de apresentar os documentos que comprovariam a regular gestão dos recursos de que tratam o presente processo. Demais disso, é pertinente salientar que a decisão que determina a instauração de tomada de contas especial tem natureza preliminar, sem caráter punitivo, inexistindo, portanto, obrigação legal para que o TCU ofereça contraditório prévio. Assim, o processo de tomada de contas especial objetiva apurar fatos, identificar responsáveis e quantificar o dano, conforme transcrito no Acórdão 2423/2015-TCU-Plenário, da relatoria do ministro Benjamin Zymler. 
33.  Na situação objeto destes autos, insta observar que a instauração de tomada de contas especial, nos termos dos art. 8º e 47 da Lei 8.443/1992, tem por finalidade apurar os fatos, identificar o responsável e quantificar o dano, sendo certo que no momento processual adequado responsável tem a plena oportunidade de exercer o seu direito ao contraditório e à ampla defesa, tanto assim que estamos exatamente a analisar as alegações de defesa apresentadas. Ou seja, a decisão que determina a instauração de tomada de contas especial tem natureza preliminar, não se tratando de medida punitiva e, em razão disso, inexiste determinação legal para que o TCU ofereça o contraditório previamente. Com efeito, assim decidiu a Suprema Corte:
'Mandado de segurança indeferido, por buscar fundamento em assertivas insusceptíveis de infirmar decisão preliminar do Tribunal de Contas da União, que simplesmente determinou a instauração de tomada de contas especial (art. 10, § 1º, da Lei 8.443-92) . (MS 22733, relator: min. Octavio Gallotti, Tribunal Pleno, julgado em 29/03/1999) '.
10. Acerca da natureza preliminar da decisão que determina a instauração de tomada de contas especial, vale lembrar o voto do ministro-substituto Augusto Sherman Cavalcanti, condutor da Decisão 970/2001:
'6. Quanto a isso, destaco, inicialmente, que a decisão que determina a instauração de TCE detém natureza semelhante àquelas que determinam a realização de inspeção e de auditoria, ou, até mesmo, a promoção de diligências, citações e audiências. Uma característica comum a todos esses atos é que inexiste, em qualquer deles, conteúdo de mérito. Ao prolatar a respectiva decisão, o relator ou o colegiado não deliberam sobre o conteúdo das questões tratadas nos autos, mesmo que em caráter preliminar ou precário. O que se observa, ao se adotar quaisquer das citadas determinações, é apenas se o exercício do controle externo ou as necessidades de instrução processual, de acordo com o momento, assim o exigem. Analisa-se, ao decidir sobre essas questões, se seus requisitos encontram-se preenchidos e se são processualmente necessárias ou recomendáveis. Mas não se conclui, em qualquer delas, por exemplo, pela existência ou inexistência de fatos, de violação a normas, de autoria ou de culpa. Inexistindo conteúdo de mérito, inexiste, para qualquer pessoa, responsável ou interessado, interesse de agir, pois sua esfera de direitos não restou atingida. ...
7. Poder-se-ia afirmar que a decisão que determina a instauração de TCE, mesmo que por conversão, realiza um juízo prévio, de caráter precário, sobre mérito - porque avalia a existência de indícios de autoria e materialidade de ato danoso contra o patrimônio público -, o que tornaria cabível o recurso. Entretanto, deve-se observar que a TCE detém, nos termos da lei, o objetivo de apurar os fatos, identificar os responsáveis e quantificar eventual dano. Assim, a configuração prévia de indícios sobre a existência de ato ilícito é mero requisito para instauração do procedimento administrativo investigativo, que, implicando em dispêndio de recursos públicos, deve justificar-se.'
33.1.  Assim, de acordo com o rito estabelecido na Lei 8.443/1992, no processo de TCE perante o TCU, o momento oportuno para que o responsável apresente suas alegações de defesa, nas quais pode demonstrar o quão corretamente aplicou os recursos públicos sob sua responsabilidade, defendendo-se inclusive, das irregularidades que lhe são atribuídas, é por ocasião de sua citação, mediante a qual é ele chamado a apresentar alegações de defesa (art. 12, II, da Lei 8.443/1992) , ou por ocasião dos recursos que interpuser contra as decisões que lhe sejam desfavoráveis (arts. 31 e seguintes dessa norma) , razão pela qual a alegação de que não houve a observância do rito administrativo ou mesmo cerceamento de defesa do responsável.
34.  Como se observa das alegações de defesa, o defendente admite que houve a falha do então gestor do Fundo Municipal de Saúde à disponibilização de toda documentação despesas, mas que importaria salientar que não restou comprovada na respectiva auditoria qualquer malversação da verba em análise, bem como não haver nenhuma evidência de má-fé por parte do ex-gestor em relação ao de desvio de verba, de enriquecimento ilícito. 
35.  Cabe referenciar que a responsabilidade dos jurisdicionados perante o TCU é de natureza subjetiva, caracterizada mediante a presença de simples culpa stricto sensu, sendo desnecessária a caracterização de conduta dolosa ou má-fé do gestor para que este seja responsabilizado. Desse modo, é suficiente a quantificação do dano, a identificação da conduta do responsável que caracterize sua culpa, seja por imprudência, imperícia ou negligência, e a demonstração do nexo de causalidade entre a conduta culposa (stricto sensu) e a irregularidade que ocasionou o dano ao erário.
36.  A partir do momento em que o gestor admite não ter apresentado os documentos necessários para comprovar a regular gestão dos recursos que lhe foram confiados, o mesmo incorre em irregularidade grave, já que é obrigação do mesmo fazer essa demonstração. Assim, não há necessidade de existência de conduta dolosa de agente, público ou privado, envolvido na malversação da aplicação de recursos públicos federais para emergir sua obrigação de reparar o dano causado, bastando a presença de nexo entre a conduta do agente e o dano causado, além da inexistência de eventual excludente de responsabilidade. A presença de dolo configura agravante da conduta e deve ser sopesada na dosimetria de multa a ser aplicada, conforme entendimento da Jurisprudência reinante do TCU (acórdão 1952/2011-2ª Câmara, da relatoria do ministro André Luís de Carvalho) .
37.  No que se refere à documentação apresentada como suposta prova da correta gestão dos recursos de que tratam a presente TCE (peças 39 a 43) , pode-se verificar que tais elementos não apresentam correlação, ou mesmo nexo de causalidade, com os recursos impugnados pelo Denasus. Os documentos da peça 41, por exemplo, referem-se a comprovantes de pagamentos de despesas, no valor de R$ 18.972,72, de despesas com água, telefone, folha de pagamento e INSS. 
38.  Já os elementos contidos nas peças 42 e 43 tratam de pagamentos dos mesmos elementos de despesas, respectivamente, nos valores de R$ 30.814,71 e R$ 26.142,55, também de despesas com água, telefone, folha de pagamento e INSS, não havendo assim, portanto, correlação entre as despesas apresentadas e os valores abaixo, estes que formaram os débitos apurados para fins de reposição ao erário, já que não tiveram a sua regular gestão aferida. 
	Data de ocorrência
	Valor histórico (R$) 

	31/10/2014
	28.104,20

	28/11/2014
	28.181,25

	31/12/2014
	28.181,25

39.  Demais das análises já efetuadas, cabe referenciar as informações contidas no relatório de auditoria do Denasus (peça 14) , estes atinentes à transferência de recursos entre contas bancárias do município, fato este que confirma a ausência de comprovação do nexo de causalidade entre os gastos efetuados e os recursos impugnados, conforme se comprova o trecho abaixo destacado contido no relatório mencionado:
'Em análise à documentação apresentada pela SMS, ficou evidenciada a comprovação das despesas realizadas em ações do SAMU 192, no período auditado (julho a dezembro de 2014) , com recursos federais repassados pelo Fundo Nacional de Saúde/FNS/MS, no total de R$ 82.453,26 (oitenta e dois mil, quatrocentos e cinquenta e três reais e vinte e seis centavos) , sendo: R$ 24.832,51 (vinte e quatro mil, oitocentos e trinta e dois reais e cinquenta e um centavos) pagas através da conta 33466-9 FMS Paraíso do Tocantins (SAMU Federal) , agência 804-4 do Banco do Brasil (conta específica para movimentação dos recursos federais destinados ao SAMU) , dos quais R$ 4.582,60 foram gastos com Material Permanente e R$ 20.249,91 em Material de Consumo, e considerando as transferências realizadas da conta 30515-4 FMS-Paraíso TO-FNS BLMAC, agência 804-4 do Banco do Brasil (conta específica para movimentação dos recursos federais do bloco de Atenção de Média e Alta Complexidade Ambulatorial e Hospitalar/MAC) para a conta 36678-1 Fopag Saúde, agência 804-4 do Banco do Brasil (conta destinada a realizar o pagamento dos servidores da saúde) foram gastos com Pagamento de Pessoal R$ 57.620,75 através da conta 36678-1 Fopag Saúde.
Considerando que no período auditado (julho a dezembro de 2014) o montante do repasse de recursos oriundos do Fundo Nacional de Saúde/FNS/MS destinado ao SAMU 192 de Paraíso do Tocantins/TO totalizou R$ 169.087,50 (cento e sessenta e nove mil e oitenta e sete reais e cinquenta centavos) , e que ficou comprovada a utilização de R$ 82.453,26, que em 31.12.2014 restou um saldo de apenas R$ 2.151,19 (dois mil, cento e cinquenta e um reais e dezenove centavos) na conta 30515-4 que movimenta todo recurso repassado para o MAC e apenas R$ 16,35 na conta 33466-9, específica do SAMU 192, permanece sem documentos comprobatórios de despesas o valor de R$ 84.466,70, contrariando o artigo 11, do Decreto 1651, de 28/09/1995 e artigos 60, 62, 63 e 64 da Lei Federal 4.320, de 17 de março de 1964. Dessa forma, a equipe de auditoria acata parcialmente a justificativa apresentada, e recomenda a devolução do valor de R$ 84.466,70 ao Fundo Nacional de Saúde/FNS/MS, atualizados por índice oficial, na forma da legislação aplicável, conforme Item VII-Proposição da Devolução, do presente relatório complementar.'
39.  Também não merece acatamento a alegação de que os auditores do Ministério da Saúde deveriam efetuar a comprovação da irregularidade que deu ensejo à instauração da presente TCE, uma vez que cabe ao gestor demonstrar essa correta aplicação dos recursos e não o Poder Público quando do seu exercício de fiscalizar.
40.  Sabe-se que a jurisprudência do TCU é firme no sentido de que cabe ao responsável demonstrar o nexo causal entre os recursos federais repassados e as despesas incorridas na execução das despesas, pela apresentação, por exemplo, das notas de empenho, dos recibos, das notas fiscais e dos extratos bancários, entre outros documentos exigíveis, permitindo, assim, que reste efetivamente confirmada a execução do ajuste com os recursos federais transferidos.
41.  Bem se sabe, ainda, que prestar contas, com a efetiva demonstração do aludido nexo causal, é dever de todos aqueles a quem sejam confiados recursos federais, por força do art. 70, parágrafo único, da Constituição de 1988 e do art. 93 do Decreto-Lei 200, de 25/2/1967 (v.g. Acórdão 2439/2010-TCU-Plenário, Acórdão 5929/2011-TCU-Primeira Câmara, e Acórdão 1544/2007-TCU-Segunda Câmara) .
42.  Por conseguinte, a falta de comprovação da correta aplicação dos recursos federais transferidos, diante da ausência do aludido nexo causal, considerando a não existência de documentos que comprovem à regularidade das despesas efetuadas, configura ofensa não só às regras legais, mas também aos princípios basilares da administração pública, já que, ao final e ao cabo, o gestor deixa de prestar satisfação à sociedade sobre o efetivo emprego dos recursos públicos postos sob a sua responsabilidade, dando ensejo, então, à presunção legal de dano ao erário pelo desvio dos recursos federais.
43.  Assim, considerando que o responsável não conseguiu demonstrar a inexistência de irregularidades na gestão dos recursos, entende-se propor a rejeição das alegações de defesa, propondo o julgamento pela irregularidade de suas contas, bem como a condenação do mesmo a recolher os débitos que não tiveram a regular gestão aferidas, além da aplicação da multa contida no art. 57, da Lei 8.443/1992.
Prescrição da Pretensão Punitiva
44.  Vale ressaltar que a pretensão punitiva do TCU, conforme Acórdão 1441/2016-TCU-Plenário, relator: Benjamin Zymler, que uniformizou a jurisprudência acerca dessa questão, subordina-se ao prazo geral de prescrição indicado no art. 205 do Código Civil, que é de dez anos, contado da data de ocorrência da irregularidade sancionada, nos termos do art. 189 do Código Civil, sendo este prazo interrompido pelo ato que ordenar a citação, a audiência ou a oitiva do responsável.
45.  No caso em exame, a perspectiva de aplicação de penalidade ao responsável não foi alcançada pela prescrição, uma vez que a irregularidade sancionada deu-se em 31/12/2014 e o ato de ordenação da citação ocorreu em prazo inferior a dez anos.
CONCLUSÃO
42.  Efetuada a citação do responsável, o mesmo apresentou as suas alegações de defesa, mas não conseguiu demonstrar a pertinência das mesmas, mantendo-se os débitos atribuídos ao ex-gestor, bem como propondo-se a condenação do mesmo a fim de efetuarem o recolhimento das quantias que não tiverem a boa e regular gestão aferidas. 
43.  Com relação à boa-fé, o Plenário desta Casa sedimentou entendimento de que se tratando de processos atinentes ao exercício do controle financeiro da Administração Pública, tais como o que ora se examina, a boa-fé não pode ser presumida, devendo ser demonstrada e comprovada a partir dos elementos que integram os autos.
43.1.  Tal interpretação decorre da compreensão de que, relativamente à fiscalização dos gastos públicos, privilegia-se a inversão do ônus da prova, pois cabe ao gestor comprovar a boa aplicação dos dinheiros e valores públicos sob sua responsabilidade. Nesse contexto, e após exame da falta de elementos nesse sentido, não há como se vislumbrar a boa-fé na conduta do responsável. Com efeito, ele não alcançou o intento de comprovar a regular aplicação financeira dos recursos que lhe foi confiado, restringindo-se a apresentar justificativas improcedentes e incapazes de elidir as irregularidades cometidas.
43.2.  São nesse sentido os Acórdão 1921/2011-TCU-Segunda Câmara (relatoria do ministro Raimundo Carrero) , 203/2010-TCU-Plenário (relatoria do ministro Augusto Sherman) , 276/2010-TCU-Plenário (relatoria do ministro André Luís de Carvalho) , 621/2010-TCU-Plenário (relatoria do ministro Walton Rodrigues) , 3975/2010-TCU-1ª Câmara (relatoria do ministro José Múcio Monteiro) , 1007/2008-TCU-2ª Câmara (relatoria do ministro Ubiratan Aguiar) , 1157/2008-TCU-Plenário (relatoria do ministro Augusto Sherman) , 1223/2008-TCU-Plenário (relatoria do ministro Valmir Campelo) , 337/2007-TCU-1ª Câmara, 1322/2007-TCU-Plenário (relatoria do ministro Aroldo Cedraz) , entre outros. 
43.3.  No curso das apurações foi verificado que a responsabilidade do Sr. Rui Araújo de Azevedo adveio do fato de não ter comprovado a boa e regular aplicação dos recursos valores recebidos pelo município do Sistema Único de Saúde, em face da não apresentação dos elementos que justificassem alguns pagamentos.
PROPOSTA DE ENCAMINHAMENTO
44.  Diante do exposto, submetem-se os autos à consideração superior, propondo:
a) julgar irregulares, com fundamento nos arts. 1º, I, 16, III, 'a' e 'c', § 2º, da Lei 8.443/1992 c/c os arts. 19 e 23, III, da mesma Lei, e com arts. 1º, I, 209, III, 210 e 214, III, do RI/TCU, as contas do Sr. Rui Araújo de Azevedo (CPF: XXX.606.101-XX) , com a fixação do prazo de quinze dias, a contar da notificação, para comprovar, perante o Tribunal (art. 214, III, 'a', do RI/TCU) , o recolhimento das dívidas contidas na tabela abaixo, aos cofres Fundo Nacional de Saúde, atualizadas monetariamente e acrescidas dos juros de mora, calculados a partir das respectivas datas, até a data do efetivo recolhimento, na forma prevista na legislação em vigor:
	Data de ocorrência
	Valor histórico (R$) 

	31/10/2014
	28.104,20

	28/11/2014
	28.181,25

	31/12/2014
	28.181,25

Valor dos débitos atualizados: R$ 100.616,22
b) aplicar ao Sr. Rui Araújo de Azevedo (CPF: XXX.606.101-XX) , multa prevista no art. 57 da Lei 8.443/1992 c/c o art. 267 do RI/TCU, com a fixação do prazo de quinze dias, a contar das notificações, para comprovarem, perante o Tribunal (art. 214, III, 'a', do RI/TCU) , o recolhimento da dívida aos cofres do Tesouro Nacional, atualizada monetariamente desde a data do acórdão que vier a ser proferido até a do efetivo recolhimento, se for paga após o vencimento, na forma da legislação em vigor;
c) autorizar, desde logo, nos termos do art. 28, II, da Lei 8.443/1992, a cobrança judicial das dívidas, caso não atendida às notificações; 
d) autorizar, desde logo e caso solicitado, o pagamento da dívida da responsável, em até 36 parcelas mensais e consecutivas, nos termos do art. 26 da Lei 8.443/1992 c/c o art. 217 do RI/TCU, fixando-lhes o prazo de quinze dias, a contar do recebimento da notificação, para comprovar perante o Tribunal o recolhimento da primeira parcela, e de trinta dias, a contar da parcela anterior, para comprovarem os recolhimentos das demais parcelas, devendo incidir sobre cada valor mensal, atualizado monetariamente, os juros de mora devidos, na forma prevista na legislação em vigor;
e) encaminhar cópia da deliberação que vier a ser proferida ao Procurador-Chefe da Procuradoria da República no Tocantins, nos termos do §3º do art. 16 da Lei 8.443/1992, para adoção das medidas que entender cabíveis;
f) dar conhecimento ao Procurador-Chefe da Procuradoria da República no Tocantins e ao Fundo Nacional de Saúde (FNS) de que o Voto e Relatório que fundamentaram a respectiva deliberação podem ser consultados no endereço www.tcu.gov.br/acordaos." (os destaques constam do texto original) 
3. O MP/TCU, representado pelo procurador Júlio Marcelo de Oliveira, manifestou-se de acordo com a proposta da unidade instrutiva[footnoteRef:3]. [3:  Peça 44.] 
É o relatório.

8.1. Gilberto Sousa Lucena (1.186/OAB-TO) e outros, representando Rui Araújo de Azevedo.

Procurador Júlio Marcelo de Oliveira.

TOMADA DE CONTAS ESPECIAL. FUNDO NACIONAL DE SAÚDE. REPASSE FUNDO A FUNDO. IRREGULARIDADES NA REALIZAÇÃO DE DESPESAS COM RECURSOS FEDERAIS DO SISTEMA ÚNICO DE SAÚDE. CITAÇÃO DO EX-SECRETÁRIO DE SAÚDE. REJEIÇÃO DAS ALEGAÇÕES DE DEFESA. CONTAS IRREGULARES. DÉBITO. MULTA. COMUNICAÇÕES.

TOMADA DE CONTAS ESPECIAL (TCE)

Secretaria de Controle Externo de Tomada de Contas Especial (Secex-TCE).

Cuidam os autos de tomada de contas especial instaurada pelo Fundo Nacional de Saúde (FNS) em desfavor do Sr. Rui Araújo de Azevedo, ex-secretário municipal de Saúde do município de Paraíso do Tocantins/TO, devido à não comprovação da boa e regular aplicação dos recursos repassados pelo FNS ao Fundo Municipal de Saúde do referido município no exercício de 2014, para incentivo à manutenção do SAMU 192.
O Departamento Nacional de Auditoria do SUS (Denasus) , após a realização de fiscalização no município abrangendo o período de julho a dezembro de 2014, elaborou o relatório de auditoria Denasus 15137, no qual consignou a ausência de documentação comprobatória de despesas no valor de R$ 84.466,70[footnoteRef:2]. [2:  Peça 14.] 
O tomador das contas[footnoteRef:3] concluiu pela existência do dano ao erário no valor acima apontado, de responsabilidade do Sr. Rui Araújo de Azevedo. O órgão de controle interno corroborou suas conclusões[footnoteRef:4]. [3:  Relatório de tomada de contas especial 107/2018 (peça 18) .]  [4:  Peças 19-22.] 
No âmbito do Tribunal, a unidade instrutiva procedeu à citação do responsável, o qual apresentou alegações de defesa, argumentando, principalmente, que[footnoteRef:5]: [5:  Peça 36.] 
a) a conversão da auditoria do Denasus em tomada de contas especial se deu de forma equivocada, pois não foram esgotadas as medidas administrativas para recomposição do suposto dano ao erário;
b) a equipe do Denasus, em que pese tenha opinado pela devolução dos recursos, reconheceu, no relatório de fiscalização, ter recebido cópia integral dos processos relacionados às referidas despesas;
c) a documentação que instruiu sua resposta à citação seria prova suficiente para demonstrar sua boa-fé e comprovar a boa e regular aplicação e destinação dos recursos recebidos;
d) não restou comprovada, na respectiva auditoria, qualquer malversação da verba em análise.
A Secretaria de Controle Externo de Tomada de Contas Especial (Secex-TCE) realizou minuciosa análise das alegações de defesa[footnoteRef:6], reproduzida integralmente no relatório precedente, cabendo dar destaque às que seguem. [6:  Peça 46.] 
Considerou que as alegações do responsável acerca da falha na condução da tomada de contas especial não mereciam prosperar, uma vez que consta dos autos que foi dada oportunidade de defesa ao agente responsabilizado na fase interna[footnoteRef:7]. [7:  Peça 18, p. 3.] 
Quanto à necessidade de análise da situação fática para a avaliação da conduta do gestor, a Secex-TCE ressaltou que, para que haja a responsabilização, é suficiente a quantificação do dano, a identificação da conduta do responsável que caracterize sua culpa, e a demonstração do nexo de causalidade entre a conduta e a irregularidade que ocasionou o dano ao erário. Nesse sentido, ao não apresentar os documentos necessários para comprovar a regular gestão dos recursos que lhe foram confiados, o responsável incorreu em irregularidade grave, pois era sua obrigação fazer tal demonstração.
A unidade instrutiva aponta que, em que pese o fato de que tenha alegado que os processos de pagamento teriam sido disponibilizados aos fiscais do Denasus, em outro trecho de sua defesa, admitiu a possível ausência, nos processos disponibilizados, da documentação comprobatória das despesas realizadas.
No que se refere à documentação apresentada juntamente com as alegações de defesa, como suposta prova da correta gestão dos recursos em questão[footnoteRef:8], a Secex-TCE avaliou que os documentos se referem a comprovantes de pagamentos de despesas com água, telefone, folha de pagamento e INSS, no valor total de R$ 75.929,98, os quais " (...) não apresentam correlação, ou mesmo nexo de causalidade, com os recursos impugnados pelo Denasus". [8:  Peças 39-43.] 
Assim, propôs a rejeição das alegações de defesa, com o julgamento pela irregularidade das contas do responsável, condenando-o ao pagamento de débito, bem como da multa prevista no art. 57, da Lei 8.443/1992.
O MP/TCU, representado neste processo pelo procurador Júlio Marcelo de Oliveira, manifestou-se de acordo com a proposta da unidade instrutiva[footnoteRef:9]. [9:  Peça 49.] 
II
Acompanho, na essência, as análises e conclusões formuladas pela Secex-TCE, acolhidas pelo MP/TCU, razão pela qual as incorporo às minhas razões de decidir.
No que tange à quantificação do débito, verifico que, conforme o relatório de auditoria do Denasus, evidenciou-se a comprovação das despesas realizadas em ações do Samu 192, no período auditado (julho a dezembro de 2014) , com recursos federais repassados pelo FNS, no total de R$ 82.453,26.
Considerando que, no referido período, o montante de recursos repassados pelo FNS para custear o Samu 192 de Paraíso do Tocantins/TO totalizou R$ 169.087,50, e que, em 31/12/2014, restou um saldo de apenas R$ 2.167,54 em conta corrente, permaneceram sem documentação comprobatória de sua realização despesas no valor de R$ 84.466,70, que corresponde ao valor do débito apurado nos autos.
Não tendo sido carreados aos autos elementos aptos a comprovar a regular aplicação dos referidos recursos, cabe rejeitar as alegações de defesa apresentadas pelo Sr. Rui Araújo de Azevedo, julgar irregulares suas contas, condenando-o ao pagamento do referido débito.
A propósito, ressalto que o débito em questão deve ser ressarcido ao FNS, conforme entendimento firmado no item 9.3.3 do Acórdão 1072/2017-TCU-Plenário (relator Ministro Bruno Dantas) , transcrito a seguir:
"9.3.3. tratando-se de débito decorrente de dano ao erário propriamente dito, cabe ao gestor responsável pela irregularidade a obrigação de devolver os recursos, visto que, nessas situações, não há evidências de que eles tenham sido aplicados em prol de alguma finalidade pública, devendo a recomposição ser feita ao Fundo Nacional de Saúde, em respeito ao disposto no art. 2º, VII, do Decreto 3.964/2001 combinado com o art. 33, § 4º, da Lei 8.080/1990."
Ademais, de acordo com os critérios fixados por intermédio do Acórdão 1441/2016-TCU-Plenário, não ocorreu a prescrição da pretensão punitiva no presente caso. Em razão da gravidade da infração em questão, cabe a aplicação da multa prevista no art. 57 da Lei 8.443/1992, em valor proporcional ao dano.
***
Diante do exposto, manifesto-me pela aprovação do acórdão que ora submeto à apreciação deste Colegiado.
TCU, Sala das Sessões Ministro Luciano Brandão Alves de Souza, em 7 de julho de 2020.
Weder de Oliveira 
Relator